【裁判字號】    98,交抗,2783
【裁判日期】    981130
【裁判案由】    違反道路交通管理處罰條例
【裁判全文】
臺灣高等法院交通事件裁定            98年度交抗字第2783號
抗  告  人
即受處分人  甲○○
上列抗告人因違反道路交通管理處罰條例案件，不服臺灣新竹地
方法院98年度交聲字第717號，中華民國98年10月21日裁定（交
通部公路總局新竹區監理所98年10月02日竹監自字第裁50-E0000
0000號裁決書），提起抗告，本院裁定如下：
    主  文
原處分及原裁定均撤銷。
甲○○不罰。
    理  由
一、原裁定略以：抗告人即受處分人甲○○於民國98年6月25日
    下午6時27分許，在新竹縣竹北市○○○路、文平路口處，
    因違規將車號5763－TX號自用小客車停放於身心障礙專用停
    車位之情，故而為警製單逕行舉發，原處分機關乃依道路交
    通管理處罰條例第56條第1項第10款，裁處受處分人新台幣
    1200元之罰鍰。受處分人固辯稱：伊領有身心障礙手冊，亦
    有專用停車位識別證等語，而依處分人所提之上開中華民國
    身心障礙手冊及專用停車位識別證等影本資料所示，可知受
    處分人確係屬於輕度肢體障礙而領有身心障礙手冊，且其所
    有車號5763－TX號之自用小客車業已辦理專用停車位識別證
    ，有效期間至101年3月25日止。然受處分人於上開時地停放
    車輛時，未依規定將專用停車位識別證置於擋風玻璃明顯處
    之節，有新竹市警察局交通隊提供之現場違規採證照片在卷
    可參，受處分人亦不否認未依規定放置專用停車位識別證之
    情，足堪認定受處分人上開違規。雖受處分人事後已持相關
    證件至舉發單位供驗證，然衡諸交通管理處罰條例第56條第
    1項第10款既係規定：汽車駕駛人於身心障礙專用停車位違
    規停車者，並非規定「不具身心障礙者身分者違規停放身心
    障礙專用停車位者」，顯見立法者係以供身心障礙者使用之
    車輛為規範，並不以汽車駕駛人實質上是否具身心障礙身分
    為必要。又縱具有身心障礙身分者，未依規定請領專用停車
    位識別證或專用牌照，亦不當然取得該停車位之使用資格，
    此觀諸身心障礙者保護法第48條規定：非領有專用停車位識
    別證明之身心障礙者或其家屬，不得違規佔用等語甚明，可
    知是否有權使用身心障礙專用停車位，應以停車當時，該識
    別證是否懸掛，為判斷之標準，因認受處分人上開所陳，不
    足資為免罰之依據，從而原處分機關裁處受處分人罰鍰，於
    法並無不合，而駁回其聲明異議等語。
二、抗告意旨則謂：受處分人確實係領有身心身心障礙手冊之人
    ，亦持有專用停車位識別證，於上開時地停車時，僅係因疏
    忽而未將專用停車識別證置於汽車擋風玻璃處，原裁定未考
    慮該停車位係身心障礙之福利政策，顯有濫權之嫌，為此爰
    依法提起抗告等語。
三、經查：
  (一)按使用身心障礙者專用停車位者，除掛有專用牌照之車輛外
    ，應將專用停車位識別證置於汽車擋風玻璃明顯處或黏貼於
    機車車首，以供查核檢驗；又汽車駕駛人停車時，於身心障
    礙專用停車位違規停車，處600元以上1200元以下罰鍰，此
    為身心障礙者專用停車位設置管理辦法第9條第1項、道路交
    通管理處罰條例第56條第1項第10款所明定。惟參酌道路交
    通管理處罰條例於90年1月17日增訂第56條第1項第10款規定
    之立法目的，旨為落實保障身心障礙者之停車權益，避免不
    具身心障礙身分之人，擅用專為殘障者設置之停車位，而侵
    害身心障礙者應有之停車權利，故該條款所指之「違規停車
    」，參酌身心障礙者保護法第48條第1項後段、道路交通安
    全規則第112條第1項第5款之規定，當係指非領有專用停車
    位識別證明之身心障礙者或其家屬，占用身心障礙者專用停
    車位，或非殘障用車在設有殘障者專用停車標誌處所停車者
    而言，是上開條款所謂之「違規停車」，應以處罰真正侵害
    身心障礙者停車權益之違規行為為限。
  (二)本件受處分人甲○○確係屬於輕度肢體障礙而領有身心障礙
    手冊，且其所有車號5763－TX號之自用小客車業已辦理專用
    停車位識別證，有效期間至101年3月25日等情，業據原裁定
    論述綦詳，復有受處分人提出之身心障礙手冊及身心障礙者
    專用停車位識別證在卷可參。受處分人於前述時、地停車之
    際，疏未將專用停車位識別證置於擋風玻璃明顯處，固有違
    身心障礙者專用停車位設置管理辦法第9條之規定，致執勤
    員警無法當場查認該自用小客車是否具有使用專用停車位之
    資格，而掣單舉發。惟依前揭說明，道路交通管理處罰條例
    第56條第1項第10款規定之立法目的，既在避免不具殘障資
    格之人，擅自占用專為身心障礙者設置之停車位，侵害身心
    障礙者應有之停車權益，非為處罰未依規定置放專用停車位
    識別證以供查驗之身心障礙駕駛人，且同條例復未針對身心
    障礙者未依規定置放證件，而停放於身心障礙專用停車位之
    情形設有處罰明文，顯見放置專用停車位識別證，僅係供他
    人或執法者辨識使用身心障礙者專用停車位者，是否為有權
    使用者之方法之一，縱認身心障礙者有疏未將專用停車位識
    別證置放於車內以供辨識之情形，究非當然等同該身心障礙
    者即無權利使用身心障礙者專用停車位。是以若將領有專用
    停車位識別證之身心障礙者，僅因疏於將專用停車位識別證
    置放車內供辨識之情形，與未領有專用停車位識別證之人，
    占用身心障礙者專用停車位；或非殘障用車在設有殘障者專
    用停車標誌處所停車之情形，等同視之，顯已逾越道路交通
    管理處罰條例第56條第1項第10款規定之立法本旨。
  (三)綜上，受處分人既領有專用停車位識別證，縱疏未將識別證
    置於車上供查證，有違身心障礙者專用停車位設置管理辦法
    第9條之規定，然依現行法既該條之處罰明文，自不能比附
    援引，逾越立法本旨，以道路交通管理處罰條例第56條第1
    項第10款規定作為裁罰依據。從而，原處分機關逕依道路交
    通管理處罰條例第56條第1項第10款規定予以裁罰，即有違
    誤，原裁定未將原處分機關所為之裁罰處分撤銷，逕將受處
    分人之異議駁回，即有未合，自應由本院將原裁定及原處分
    撤銷，並自為裁定改諭知受處分人不罰，以期適法。
據上論斷，應依道路交通案件處理辦法第26條，刑事訴訟法第41
3條，裁定如主文。
中    華    民    國    98    年    11    月    30    日
                  刑事第二庭  審判長法  官 洪光燦
                                    法  官 李麗玲
                                    法  官 林恆吉
以上正本證明與原本無異。
不得再抗告。
                                    書記官 陳盈璇
中    華    民    國    98    年    12    月     1    日


司法院資訊處製作；財團法人民間司法改革基金會備份。
